臺灣嘉義地方法院刑事判決
109年度交簡上字第64號
上  訴  人  臺灣嘉義地方檢察署檢察官
被      告  JOSEPHSON FREDERICK DAVID






選任辯護人  鄭植元律師
            楊家瑋律師
            黃信豪律師
上列上訴人因被告過失傷害案件，不服本院中華民國109年6月24
日109年度朴簡字第209號第一審刑事簡易判決（起訴案號：108
年度偵續字第85號、109年度偵字第3138號)，提起上訴，本院管
轄之第二審合議庭判決如下：
    主      文
原判決撤銷。 
JOSEPHSON FREDERICK DAVID汽車駕駛人無駕駛執照駕車而犯過
失傷害罪，處有期徒刑伍月，如易科罰金，以新臺幣壹仟元折算
壹日。
    事實及理由
壹、犯罪事實
    JOSEPHSON FREDERICK DAVID未領有中華民國普通重型機車
    駕駛執照，且雖其所持有美國俄亥俄州駕駛執照然因與我國
    並無在當地使用之互惠規定，仍不得於我國境內駕駛車輛而
    屬無駕駛執照之人，仍於民國108年6月20日下午2時7分許，
    騎乘車牌號碼000-000號普通重型機車(下稱甲車)，沿嘉義
    縣義竹鄉臺19線公路由北往南方向行駛，行經臺19線94公里
    處時，本應注意車輛在同車道行駛時，後車與前車間應保持
    適當安全間隔距離，且後車於超車時不得自前車右側超車，
    而依當時天候晴、日間自然光線、路面乾燥、無缺陷、無障
    礙物，視距良好並無不能注意之情事，竟疏未注意及此，適
    有黃○○騎乘車牌號碼000-000號普通重型機車(下稱乙車)，
    沿同路段同方向行駛於甲車前方，JOSEPHSON FREDERICK DA
    VID貿然騎乘甲車於乙車右側超車且未保持適當安全間隔距
    離，而黃○○騎乘乙車雖開啟左轉燈卻突向右側偏駛，致甲、
    乙兩車發生碰撞，黃○○當場人車倒地，因而受有外傷性顱內
    出血、頭部外傷兩側硬腦膜下血腫等傷害。JOSEPHSON FRED
    ERICK DAVID於員警據報到場處理時在場，且於有偵查權限
    之公務員發覺其犯罪前，坦承為肇事者，自首而接受裁判。
貳、證據能力
一、辯護人主張交通部公路總局嘉義區監理所嘉雲區車輛行車事
    故鑑定會於109年2月13日出具之鑑定意見書(下稱車鑑會鑑
    定書)不得為證據等語(交簡上卷第241頁)，然法院或檢察官
    依刑事訴訟法第208條規定囑託醫院、學校或其他相當之機
    關、團體為鑑定時，祇須其以言詞或書面提出之鑑定報告，
    符合刑事訴訟法第206條第1項、第208條所規定之形式要件
    ，即具有證據能力，此即屬於刑事訴訟法第159條第1項所稱
    「法律有規定」之特別情形（最高法院96年度台上字第6842
    號判決意旨參照）。車鑑會鑑定書為該機關依臺灣嘉義地方
    檢察署囑託鑑定所提出之鑑定報告，合於刑事訴訟法第206
    條第1項、第208條所規定之形式要件，自有證據能力。
二、刑事訴訟法第159條之5規定，被告以外之人於審判外之陳述
    ，雖不符前4條之規定，而經當事人於審判程序同意作為證
    據，法院審酌該言詞陳述或書面陳述作成時之情況，認為適
    當者，亦得為證據。當事人、代理人或辯護人於法院調查證
    據時，知有第159條第1項不得為證據之情形，而未於言詞辯
    論終結前聲明異議者，視為有前項之同意。本判決以下其餘
    所引用之傳聞證據，檢察官、被告JOSEPHSON FREDERICK DA
    VID及其辯護人於審判程序中均同意作為證據使用，或知有
    傳聞證據之情形而未於言詞辯論終結前聲明異議，本院審酌
    該等證據作成時之情況，並無違法取證之情形，又與本案有
    關聯性，認為以之作為證據應屬適當，均具有證據能力。
參、認定犯罪事實所憑之證據及理由
一、上揭犯罪事實，被告JOSEPHSON FREDERICK DAVID除辯稱其
    不知美國俄亥俄州與中華民國沒有互惠協定，不知事發當時
    屬無照駕駛外，就其涉犯過失傷害犯行，於本院審理時坦承
    不諱(交簡上卷第257頁)，核與告訴人黃○○（他2409卷第91
    頁至第92頁，偵續85卷第129頁至第133頁、第175頁至第177
    頁，交簡上卷第79頁至第87頁）、代行告訴人黃利明（他13
    13卷第7頁至第8頁、第89頁至第90頁，偵5814卷第53頁至第
    57頁，偵續85卷第129頁至第133頁、第175頁至第177頁，交
    簡上卷第79頁至第87頁）及證人王耀維證述（偵續85卷第63
    頁至第頁65頁）內容大致相符，並有嘉義縣警察局布袋分局
    道路交通事故當事人登記聯單（他1313卷第9頁）、道路交
    通事故現場圖、道路交通事故調查表㈠㈡（他1313卷第45頁至
    第49頁）、採證照片14張（他1313卷第51頁至第63 頁）、
    嘉義縣警察局布袋分局交通分隊道路交通事故當人酒精測定
    紀錄表2份（他1313卷第65頁至第67頁）、嘉義縣警察局布
    袋分局交通分隊道路交通事故肇事人自首情形紀錄表2份（
    他1313卷第69頁至第71頁）、中華電信車號查詢機車車籍2
    份（他1313卷第81頁、第83頁）、被告所騎乘車輛行照及駕
    照影本（他1313卷第79頁）、中華電信證號查詢機車駕駛人
    （他1313卷第84頁）、A1A2類交通事故攝影蒐證檢視表（他
    2409卷第59頁）、嘉義縣警察局道路交通事故初步分析研判
    表（他2409卷第79頁）、交通部公路總局嘉義區監理所108
    年9月12日嘉監鑑字第1080173036號函（偵5814卷第71頁）
    、車鑑會鑑定書（偵續85卷第79頁）、交通部公路總局嘉義
    區監理所109年9月23日嘉監駕字第1090259300號函、本院電
    話辦理刑事案件紀錄查詢表（交簡上卷第115頁至第117頁）
    、國立澎湖科技大學110年4月8日交通事故案鑑定意見書（
    下稱澎湖科大鑑定書，交簡上卷第199頁至第212頁）、警員
    職務報告（偵續85卷第53頁、第149頁、第151頁）、告訴人
    之長庚醫療財團法人嘉義長庚紀念醫院108年6月25日診斷證
    明書（他1313卷第11頁）、108年7月6日診斷證明書（偵581
    4卷第49頁）、108年7月11日診斷證明書（偵5814卷第47頁
    ）、108年8月22日長庚院嘉字第1080850292號函覆告訴人病
    情（偵5814卷第67頁）、108年8月23日診斷證明書（他2409
    卷第15頁）、109年7月20日診斷證明書（交簡上卷第93頁）
    、109年11月10日長庚院高字第1091150678號函覆告訴人病
    情（交簡上卷第125頁至第126頁）可佐，另有警員密錄器影
    像光碟（偵續85卷末頁證物袋）與嘉義縣警察局布袋分局10
    9年9月22日嘉布警四字第1090012793號函附交通事故現場照
    片原始電子檔光碟各1片（交簡上卷第113頁、末頁證物袋）
    可參，依上揭補強證據足認被告任意性自白核與事實相符。
二、「汽車在同一車道行駛時，除擬超越前車外，後車與前車之
    間應保持隨時可以煞停之距離」、「汽車超車時，應依下列
    規定：…三、欲超越同一車道之前車時，須先按鳴喇叭二單
    響或變換燈光一次…五、前行車減速靠邊或以手勢或亮右方
    向燈表示允讓後，後行車始得超越。超越時應顯示左方向燈
    並於前車左側保持半公尺以上之間隔超過，行至安全距離後
    ，再顯示右方向燈駛入原行路線。」道路交通安全規則第94
    條第1項、第101條第1項第3款、第5款分別定有明文。被告
    騎乘甲車於道路上，自應遵守上開規定，又依當時天候晴、
    日間自然光線、路面乾燥無障礙物、視距良好及其身心狀態
    ，並無使其不能注意之情事，被告竟疏未注意上開事項致發
    生本件交通事故，被告顯有過失甚明。又告訴人係因本次車
    禍受有外傷性顱內出血、頭部外傷兩側硬腦膜下血腫等傷害
    ，業經上揭歷次診斷證明書記載明確，則被告之過失行為與
    告訴人所受傷害間，自具有相當因果關係，亦堪認定。
三、至告訴人騎乘乙車行駛於甲車前方，開啟左轉燈卻向右側偏
    駛，有臺灣嘉義地方檢察署檢察事務官勘驗筆錄（偵續85卷
    第165頁至第166頁）可憑，堪認告訴人亦有違反道路交通安
    全規則第91條第1項第1款規定而對於本件交通事故發生與有
    過失，澎湖科大鑑定書亦與本院認定結果一致，而車鑑會鑑
    定書雖認告訴人無肇事因素，然其該鑑定過程漏未考量告訴
    人騎乘乙車時確有開啟左轉燈卻向右偏駛之事實，車鑑會鑑
    定書鑑定結果為本院所不採，然被告既有上開交通過失情節
    可指，自不因告訴人對於本件事故同負肇事因素，即可解免
    被告應負罪責。
四、刑法第10條第4項第6款所謂其他於身體或健康有重大不治或
    難治之傷害，係指不合於前5款所列舉之重傷，始有其適用
    （最高法院48年台上字第194號判決意旨參照）。司法院院
    字第1459號解釋之重傷，依其解釋全文及刑法第10條第4項
    第6款規定，係指傷害重大且不能治療或難於治療者而言，
    如傷害雖重大，而未達於不能治療或難於治療之程度，仍難
    以重傷既遂論（最高法院54年台上字第1697號判決意旨參照
    ）；又刑法第10條第4項第6款所謂其他於身體或健康有重大
    不治或難治之傷害，係指傷害重大，且不能治療或難於治療
    者而言，故傷害雖屬不治或難治，如於人之身體或健康無重
    大影響者，仍非本款所稱之重傷（最高法院29年上字第685
    號判決意旨參照）。告訴人於本案事故發生後，受有外傷性
    顱內出血、頭部外傷兩側硬腦膜下血腫等傷害，雖一度「意
    識障礙無法自理生活」(偵5814卷第49頁)、「無意思表示能
    力」(偵5814卷第67頁)，然經醫師積極治療後復原狀況為「
    病患迄今已毋須輔具幫助下行走，且日常生活活動在他人監
    督下可以自理。除本態性（原發性）高血壓須依醫囑使用藥
    物、腦傷致認知功能減損，餘傷勢均已癒合；依病人目前病
    情評估，其認知功能減損主要係對於記憶力與判斷能力的損
    失，前開病症會造成病人學習與工作能力下降，但並未喪失
    自我照護能力，又經多次門診追蹤，病人仍有前開現象，並
    經治療已逾一年餘，評估屬難治之傷害程度」，此有卷附長
    庚醫療財團法人高雄長庚紀念醫院109年11月10日長庚院高
    字第1091150678號函（交簡上卷第125頁至第126頁）可參，
    可知告訴人因腦傷致認知功能減損而損及其記憶力與判斷能
    力，然尚可從事輕便工作並得以自理生活而未喪失自我照護
    能力，是依高雄長庚紀念醫院就告訴人所受傷害之鑑定結果
    ，認為告訴人所受傷勢雖有難於治療之情形，然尚未達於重
    大不治或難治之傷害，核與重傷害要件不符而僅屬普通傷害
    ，亦可認定，併此敘明。
五、本件事證明確，被告犯行堪以認定，應依法論科。
肆、論罪科刑
一、外國政府或地區所發有效之正式駕駛執照，得依平等互惠原
    則在我國使用，並准予在我國境內駕駛同等車類之汽車。前
    項互惠原則、使用方式、駕駛車類、有效期間及施行日期等
    事項，交通部應公告及刊登政府公報或新聞紙，道路交通安
    全規則第55條之1定有明文。被告於本件交通事故發生時未
    領有我國普通重型機車駕照且無國際駕照簽證紀錄，「其雖
    持有美國俄亥俄州駕照，然因該州與我國並無在當地使用之
    互惠規定，仍不得於我國境內駕駛車輛」係無照駕駛，有交
    通部公路總局嘉義區監理所109年9月23日嘉監駕字第109025
    9300號函可考（交簡上卷第115頁至第117頁）。依「主要國
    家駕照互惠情形一覽表」明確載明俄亥俄州對我國駕照使用
    情形為「否」，此項資訊業登載於中華民國交通部公路總局
    官方網站查詢使用上甚為便捷，被告既進入中華民國領域內
    欲從事駕駛行為，應當遵守我國交通法令規範，其於騎乘甲
    車前本負有查詢、確認是否符合在我國境內得以合格駕駛車
    輛之義務，自不得諉為不知其在我國境內屬無駕駛執照之人
    。
二、核被告所為，係犯道路交通管理處罰條例第86條第1項及刑
    法第284條前段之汽車駕駛人，無駕駛執照駕駛汽車之過失
    傷害罪。聲請簡易判決處刑意旨認被告係觸犯刑法第284條
    前段之過失傷害罪，惟道路交通管理處罰條例第86條第1項
    係刑法分則加重之犯罪類型，屬獨立之新罪名，聲請簡易判
    決處刑意旨容有誤會，惟其基本社會事實同一，且本院已告
    知變更後罪名（交簡上卷第256頁）而無礙被告防禦權之行
    使，自得依法變更起訴法條。
三、被告為汽車駕駛人，無駕駛執照駕車致告訴人受傷，依法應
    負刑事責任，所犯過失傷害罪部分，應依道路交通管理處罰
    條例第86條第1項規定，加重其刑。又被告於肇事後留在現
    場，並於偵查犯罪之員警未發覺犯罪行為人前承認其為肇事
    者，此有嘉義縣警察局布袋分局交通分隊道路交通事故肇事
    人自首情形紀錄表可憑（他1313卷第71頁），被告顯已符合
    自首要件，爰依刑法第62條前段規定減輕其刑，並依法先加
    重後減輕之。
四、原審以被告犯罪事證明確，予以論罪科刑，固非無見。惟原
    審於犯罪事實並未認定告訴人就本件交通事故之發生亦與有
    過失，而於量刑時就此減輕因子未加審酌，且漏未就被告係
    無駕駛執照騎乘甲車而未依道路交通管理處罰條例第86條第
    1項之規定加重其刑，是原審確有認定事實與適用法規錯誤
    之不當。準此，檢察官雖非以此為由，而係以被告未與告訴
    人達成和解、原審量處刑度過輕而提起上訴，然原判決既有
    上開可議之處，自應由本院將原判決予以撤銷改判。
五、爰審酌被告一時不慎疏未遵守道路交通安全規則因而釀致本
    件交通事故，造成告訴人外傷性顱內出血、頭部外傷兩側硬
    腦膜下血腫致中樞神經系統機能遺存顯著障礙，終身僅能從
    事輕便工作(交簡上卷第93頁)並為此領有中華民國身心障礙
    證明【障礙等級：輕度】(交簡上卷第14之5頁)，告訴人所
    受傷害嚴重影響日後正常生活，而被告於本件交通事故發生
    後雖有意與告訴人和解，惟雙方對於金額未能達成共識迄今
    仍未能成立，考量被告犯後於審理時坦承犯行，及其自陳大
    學畢業之智識程度，未婚、無子女，現與友人同住，無業，
    前在美國之大學教中文約1年，家境勉持，及被告於本案中
    應負主要肇事因素等一切狀況，量處如主文所示之刑，並諭
    知易科罰金之折算標準。
據上論斷，應依刑事訴訟法第455條之1第1項、第3項、第369條
第1項前段、第364條、第299條第1項前段(依刑事判決精簡原則
，僅記載程序法條)，判決如主文。
本案經檢察官詹喬偉聲請簡易判決處刑及提起上訴，由檢察官楊
麒嘉到庭執行職務。 　　
中    華    民    國  110     年    5    月     18    日
                  刑事第八庭  審判長法  官  謝其達
　　　　　　　　　　　　　　　　　　法  官  鄭諺霓
　　　　　　　　　　　　　　　　　  法  官  盧伯璋 
上列正本證明與原本無異。
本件不得上訴。　　　　　　　　　　　　　　　　　　
中　　華　　民　　國　　110 　年　　5 　　月　　18　　日
                                    書記官  曹瓊文